【裁判字號】    92,上易,441
【裁判日期】    920729
【裁判案由】    返還保證金
【裁判全文】
臺灣高等法院民事判決                            九十二年度上易字第四四一號
    上  訴  人  磐達企業股份有限公司
    法定代理人  劉桂華
    訴訟代理人  鄭弘榮
    被上訴人    甲○○
    訴訟代理人  詹振寧律師
右當事人間請求返還保證金事件，上訴人對於中華民國九十二年二月二十七日臺灣基
隆地方法院九十二年度訴字第一○○號第一審判決提起上訴，本院判決如左：
    主      文
上訴駁回。
第二審訴訟費用由上訴人負擔。
    事實及理由
一、被上訴人起訴主張：被上訴人於民國八十四年七月十三日應上訴人邀請，加入上
    訴人經營之「翡翠高爾夫俱樂部」為會員（會員證編號○七五），除實際繳交入
    會費新臺幣（下同）三十萬元外，並繳交一百五十萬元入會保證金。依兩造所簽
    定之「翡翠高爾夫俱樂部合約書」附件一「翡翠高爾夫俱樂部會員入會章程」第
    十三條規定，會員得申請退出會籍，入會保證金應無息發還。系爭合約並未規定
    須得上訴人同意始得退出會籍，上訴人抗辯本件退費未經其同意，顯屬附加契約
    條款所未有之限制。又系爭合約第七條係規範會員資格之轉讓，因涉及俱樂部經
    營者與會員間之信賴基礎，故須經上訴人同意始得為之，惟會員退費乃契約終止
    權之行使，未涉及第三人，本可單方為之，無須他造之同意。上訴人任意曲解系
    爭契約入會章程第十三條之規定，辯稱會員退出會籍終止契約亦須經其同意，自
    不可採。被上訴人於八十九年九月間多次向上訴人為退出會籍之通知，再於九十
    一年九月三日以存證信函通知上訴人，表明退出會籍，並於九十二年二月十二日
    以律師函催請上訴人於三日內返還入會保證金一百五十萬元，詎上訴人置之不理
    ，為此依上開約定，訴請上訴人返還入會保證金一百五十萬元，及自催告期滿翌
    日即九十二年二月十七日起至清償日止按年息百分之五計算之利息等語。並聲明
    ：駁回上訴。
二、上訴人則以：依兩造系爭合約書第七條規定，會員須經上訴人同意方得將會員資
    格讓與第三人，則會員終止會員資格退出會籍，尤應取得上訴人之同意，至於「
    會員入會章程」第十三條僅係會員退出會籍時之法律效果規定，並無被上訴人無
    庸取得上訴人同意即得隨時退出會籍之規定，而退出會籍乃終止契約，上訴人並
    無過失，亦未同意，且兩造復有前述約定，被上訴人實無單方片面終止雙方合約
    之權利。又系爭合約第七條既規定被上訴人須得上訴人同意始得將會員資格讓與
    第三人，則依「舉輕明重」之法理，會員資格之終止尤應獲得上訴人之同意，且
    依兩造合約第七條及入會章程第十五條之約定，會員資格之轉讓及終止皆須於上
    訴人所屬翡翠高爾夫俱樂部正式開放營業滿一年時始得提出申請，然系爭俱樂部
    迄今尚在試打階段，並未正式核准開放使用，被上訴人自不得申請終止會員資格
    等語，資為抗辯。並聲明：(一)原判決廢棄；(二)右廢棄部分，被上訴人在第一審之
    訴及假執行之聲請均駁回。
三、被上訴人主張其於八十四年七月十三日加入上訴人經營之「翡翠高爾夫俱樂部」
    為會員，繳交入會費三十萬元及入會保證金一百五十萬元，雙方並簽訂有「翡翠
    高爾夫俱樂部合約書」等情，業據提出合約書、入會章程、統一發票、收款明細
    等件為證，且為上訴人所不爭執，堪信被上訴人此部分主張為真實。被上訴人另
    主張其已依兩造合約書附件「翡翠高爾夫俱樂部會員入會章程」第十三條之約定
    退出會籍終止合約，並發函催告上訴人，上訴人依約有返還入會保證金一百五十
    萬元之義務等語，亦據提出存證信函、律師函、掛號郵件收件回執等件為憑，然
    為上訴人所否認，辯稱系爭俱樂部迄今未對外開放，不合退費之要件，伊亦未同
    意被上訴人終止契約等語。經查：
  (一)依兩造所不爭執之「翡翠高爾夫俱樂部會員入會章程」第十三條規定：「會員得
    申請退出會籍，但應依下列規定辦理：一、法人會員於退出會籍前六個月，其餘
    會員於退出會籍前一個月以前以書面提出。二、繳清一切應繳而未繳之欠款。三
    、入會保證金無息發還，入會金不予退還。」依此規定，個人會員欲退出會籍並
    請求發還保證金，僅須符合前述要件即得為之，並無必須獲得上訴人同意之要求
    。上訴人雖辯稱：依合約第七條及入會章程第十五條，於系爭俱樂部正式開放營
    業滿一年後，會員始得經其同意將會員資格轉讓，依舉輕以明重之法理，會籍之
    退出亦應獲得其同意始得為之，系爭俱樂部迄今尚未正式開放，其亦未同意被上
    訴人退出等語，並提出臺灣地區高爾夫球場名單一份為憑。惟前揭合約第七條及
    入會章程第十五條，均在規範會員資格之「轉讓」，亦即於系爭俱樂部正式開放
    營業滿一年，經上訴人同意或認可後，會員始得將其會籍轉讓與第三人，此觀合
    約第七條規定：「本俱樂部正式開放營業滿一年者，甲方（即被上訴人）得經乙
    方（即上訴人）同意而將其會員資格讓予第三人‧‧‧」，及入會章程第十五條
    規定：「本俱樂部正式開放一年後，創始會員及正式會員及法人會員得轉讓其會
    員資格，其受讓對象應先經本公司認可‧‧‧」等語自明。至於個人會員退出會
    欠款，即得為之，除此之外，並無應於正式營業後滿一年始得提出，及須得上訴
    人同意之額外限制。又會籍之退出，等同契約之終止，終止權乃形成權之一種，
    本無須他方之同意；至於會員資格之轉讓，應屬債之關係之移轉，關乎俱樂部經
    營者與會員間之特定信賴關係，且事涉債務之承擔及債權之讓與，自以獲得他造
    同意為必要。因此，上訴人抗辯契約之終止應與契約之移轉相同，均以獲得其同
    意為要件，且須於正式營業滿一年後始得提出申請云云，並無可採。
  (二)查被上訴人加入會員後，即依約繳交會費，有入會費收款明細一紙在卷可稽，亦
    為上訴人所不爭，且被上訴人於八十九年九月間起即多次向上訴人提出退出會籍
    之申請，並於九十一年九月三日以基隆十六支郵局第一○一號存證信函將退出會
    存證信函附卷足參。是被上訴人並未積欠何等應繳款項，復於一個月前以書面向
    上訴人提出申請，自已符合退出會籍之要件，其依前揭入會章程第十三條第三款
    之約定請求上訴人返還入會保證金，即屬有據。因此，上訴人主張其已退出會籍
    ，上訴人負有返還入會保證金一百五十萬元之義務，即屬可採。
四、按給付無確定期限者，債務人於債權人得請求給付時，經其催告而未為給付，自
    受催告時起，負遲延責任；遲延之債務，以支付金錢為標的者，債權人得請求依
    法定利率計算之遲延利息；應付利息之債務，其利率未經約定，亦無法律可據者
    週年利率為百分之五，同法第二百二十九條第二項前段、第二百三十三條第一項
    、第二百零三條規定甚明。查被上訴人發函退出系爭會員會籍後，曾於九十二年
    二月十二日以律師函催告上訴人於函到三日內返還入會保證金一百五十萬元，該
    函已於同年二月十三日送達上訴人，有律師函及掛號郵件收件回執在卷可稽，上
    訴人於受催告期滿後，即有返還系爭保證金之義務，並應自受催告期滿之翌日起
    ，負遲延責任。從而被上訴人依據兩造入會章程第十三條之約定，請求上訴人給
    付一百五十萬元，及自九十二年二月十七日起至清償日止按年息百分之五計算之
    利息，為有理由，應予准許；其假執行之聲請亦屬有據，應併予准許。是則原審
    判命上訴人如數給付，並依兩造之聲請而為假執行及免假執行之宣告，核無違誤
    ，上訴意旨仍執陳詞，指摘原判決不當，求予廢棄，為無理由，應予駁回其上訴
    。
五、本件事證已臻明確，兩造其餘之主張、陳述及所提之證據資料，與判決基礎無涉
    ，爰不一一論述，附此敘明。
六、據上論結，本件上訴為無理由，依民事訴訟法第四百四十九條第一項、第七十八
    條，判決如主文。
中      華      民      國    九十二    年      七      月    二十九    日
                              民事第十二庭
                                  審判長  法  官  林  丁  寶
                                          法  官  陳  博  享
                                          法  官  高  鳳  仙
右正本係照原本作成。
不得上訴。
中      華      民      國    九十二    年      八      月      七      日
                                          書記官  曾  瓊  安


司法院資訊處製作；財團法人民間司法改革基金會備份。
